臺灣澎湖地方法院民事判決　九十二年度訴字第二○號
　　原　　　告　丙○○
　　訴訟代理人　乙○○律師
　　被　　　告　庚○○
　　訴訟代理人　己○○
　　　　　　　　馬陳棠律師
當事人間請求損害賠償事件，本院於九十三年七月九日言詞辯論終結，判決如下：
    主    文
原告之訴及假執行之聲請均駁回。
訴訟費用由原告負擔。
    事實及理由
一、原告主張：被告於民國九十年十一月十九日上午七時四十分許，駕駛車牌號碼Ｙ
    Ｕ─Ｏ七七Ｏ號自用小客車，沿澎湖縣二Ｏ三號道路由北往南行駛，途經指標七
    點八公里處欲左轉進入中西村岔路時，疏未注意後方右側車道上，正有訴外人丁
    ○○附載配偶即原告騎乘車牌號碼ＰＸＩ─三四Ｏ號機車前來，竟突然靠右侵入
    外側車道，致丁○○不得已往左閃避，又於左轉彎時未注意車前狀況，造成兩車
    在路口碰撞，原告遂因而受有右下肢脛骨開放性骨折、壞死性筋膜炎等傷害，經
    送醫截肢，事後均需依賴義肢方能行走，原告自得依據侵權行為法律規定，向被
    告求償。而原告受有醫療費用新台幣（下同）一萬五千元、義肢費用一百一十一
    萬二千七百二十三元、勞動能力五十萬五千五百五十元等財產上損害，並受有應
    以一百萬元評價之非財產上損害，扣除已領取之強制汽車責任保險九十五萬元後
    ，原告至少可向被告求償五十五萬元及法定遲延利息等語。並聲明：（一）被告
    應給付原告五十五萬元，及自起訴狀繕本送達翌日起至清償日止，按週年利率百
    分之五計算之利息；（二）願供擔保聲請宣告假執行。
二、被告則以：事故發生當時，丁○○是由被告車輛後方逆向超車，被告對於對向車
    道後方之逆向車輛，並無注意義務存在，故本件車禍之發生，純屬丁○○之過失
    ，被告並無過失，自不負損害賠償責任。而原告求償之金額當中，因原告事發前
    並無收入，自無勞動能力損失；有關義肢費用部分，國家均有補助，且求償金額
    顯然過高；有關非財產上損害部分，原告之請求亦非合理等語，資為抗辯。並聲
    明：（一）原告之訴駁回；（二）願供擔保宣告免為假執行。
三、兩造不爭執之事實：被告於九十年十一月十九日上午七時四十分許，駕駛自用小
    客車，沿澎湖縣二Ｏ三號道路由北往南行駛，途經指標七點八公里處欲左轉進入
    中西村岔路時，與同向丁○○所騎機車在路口發生碰撞，丁○○機車附載之原告
    ，遂因而受有右下肢脛骨開放性骨折、壞死性筋膜炎等傷害，經送醫截肢，事後
    均需依賴義肢方能行走。
四、兩造對於前開車禍之發生，被告是否應負過失侵權行為責任一節，互有爭執，茲
    審究如下：
（一）原告主張車禍發生前，被告為了左轉，駕車侵入右側機車道，導致機車道上之
      丁○○必須往左閃避，因而在路口碰撞，故被告顯有過失等詞，為被告所否認
      。經查：
      １、原告主張被告在事發地點為了左轉而向右拉大弧度云云（詳如起訴狀），
          核與事發後原告於警訊中所言：「被告汽車原佔據我們行進之慢車道上，
          阻礙我們行車路線，所以我們所乘坐之機車欲閃避而行駛於快車道上」等
          詞（台灣澎湖地方法院檢察署九十一年度偵字第五七號被告涉嫌過失傷害
          案警卷第五七頁，以下就該案檢察署卷宗記載為偵卷、警局卷宗記載為警
          卷），不盡相符，又與原告於九十一年七月三日所提申訴狀記載略稱：「
          被告為載村人，無視正在慢車道行駛之原告車輛，侵入慢車道，擋住原告
          車輛去路，不得已向左閃避，原告搭載村人起步轉入中西村岔路口時，驟
          然起步瞬間左轉，因之碰撞」等情，更有明顯不同（偵查卷第一八頁），
          原告前後主張不符，已難盡信。
      ２、證人丁○○雖附和原告主張，證稱：「當天騎車到事發現場前，被告可能
          是想要轉比較大的彎才能進去，所以突然往右靠，我無處可以閃躲，所以
          就往左邊靠」云云（本院卷六九頁），但於案發當日警訊時卻稱：「忽然
          見到被告車輛打方向燈欲左轉，我怕撞到被告車輛後面，所以跟著左轉」
          云云（警卷第七頁），並未提及被告車輛有向右侵入外側車道之事實，已
          有不符；嗣於言詞提出告訴時指稱：「被告駕車從後方追撞」云云（台灣
          澎湖地方法院檢察署九十一年度發查字第一號卷第五頁），與其所稱閃避
          靠右之被告車輛云云，殊屬有間，證人丁○○前後所言不符，本身又為事
          故當事人及原告配偶，亦難採信其說辭。
      ３、目擊證人戊○○為現場目擊證人，就其當場見聞情形證稱：「被告的車子
          由快車道過來，行進路線都是直的，機車是走快車道過來，不是走機車道
          ，一直都沒有看到機車走機車道」等語（本院卷第六七頁），考量證人戴
          有奇雖與被告認識，但證言當時，亦需面對在場已經截肢之原告本人，則
          針對原告訴訟代理人之發問，必有相當壓力，應不致袒護被告，故此部份
          證詞之真實性，應值採信。又對照事發地點為澎湖縣二Ｏ三號道路由北往
          南左轉中西村之岔路口，二Ｏ三號道路單向之寬度為五點四五公尺，進入
          中西村岔路後，岔路路口處寬達十七點八公尺，其後逐漸縮減，至岔路內
          六公尺處時，路寬仍有九公尺以上，有道路交通事故調查報告表可憑（警
          卷第一七頁）。而被告所駕車輛長度四點四五公尺、寬度二公尺，亦有被
          告所提出之車主手冊可查。則以被告所駕車輛大小及迴轉半徑考量，被告
          當時可利用二Ｏ三號道路對向車道轉彎，中西村岔路又非狹窄難以進入，
          自有相當餘裕，並無拉大轉彎半徑再行左轉之必要。再者，被告不僅無此
          必要，且被告如要靠右拉大轉彎半徑再行左轉，其目的無非在盡可能利用
          道路範圍順利過彎，為符合該目的，自應相對使用路口較大區域而延後進
          入對向車道及中西村岔路之時點，但根據被告車輛事故後停放地點顯示，
          被告剛過禁止跨越之雙黃線，即已開始朝中西村岔路之中心部分左轉，並
          未延後轉彎時點，有前開道路交通事故調查報告表可證，顯然由事發地點
          被告車輛停放位置觀察，被告亦無拉大轉彎半徑轉彎之事實。因此，由目
          擊證人戊○○證詞及事故現場情形分析，被告並無靠右拉大轉彎半徑之必
          要，亦無此一行為，原告車輛更不在右側機車道上之事實應堪認定。
      ４、台灣省車輛行車事故覆議鑑定委員會曾鑑定此次事故肇事因素，認為；「
          丁○○駕駛重機車，行經無號誌岔路口，超車不當，為肇事原因，被告無
          肇事因素。」有覆議意見書可查（偵卷第四九頁），原告不表認同，另聲
          請財團法人成大研究發展基金會（下稱成功大學）鑑定肇事原因及責任歸
          屬，該會鑑定結果亦認：被告於事故路口先向右偏再左轉之可能性，約為
          百分之三十至百分之四十，被告無此行為之可能性，約為百分之六十至七
          十等語，有該會鑑定報告書一份可憑。因此，綜合上開鑑定意見對於事發
          過程之可能性分析，並參酌證人戊○○前開證詞及現場情形，應認被告於
          事發當時左轉前，並無靠右侵入機車道之行為。
      ５、根據以上四點所述，原告主張事發當時，被告左轉前曾經靠右侵入機車道
          而有過失行為云云，應無可取。被告抗辯並無其事一節，有事證支持，應
          屬可採。
（二）原告又主張肇事原因，乃被告未注意車前狀況云云。惟查，事發前，原告車輛
      是在被告車輛後方而非前方，事發時，於被告車輛轉彎當中才發生碰撞一節，
      業據原告及丁○○陳明如前。而證人戊○○亦就事發情形，前後證述略稱：「
      被告車輛準備要左轉時，原告車輛從被告車輛左後方很快的開過來，逆向行駛
      ，而且左右搖擺，然後就發生車禍了」等語（偵卷第八頁、本院卷第六七頁）
      。又參酌事發之後，被告車輛停止在交岔路口，後輪以前之車身均已左轉超過
      二Ｏ三號道路中心線，車身與道路中心線約呈七十五度角，汽車前保險桿左側
      及中間部分均因撞擊而破裂脫落，車身並無擦刮痕跡，汽車保險桿碎片、汽車
      車牌、原告所乘機車、機車之刮地痕、其他散落物品等均在該路段南往北車道
      上逆向由北往南延伸等情，有道路交通事故調查報告表、現場照片可查（警卷
      第一七頁以下），足見被告欲左轉進入中西村岔路時，原告車輛仍維持相當速
      度自被告左後方北往南逆向超車，機車與汽車車頭相撞，始生本件事故後之散
      落物狀態。再成功大學鑑定結果，亦同此認定，有鑑定意見書可查。準此，事
      發當時兩造車輛之相對位置，並非原告在前被告在後，而是原告車輛自左後方
      逆向超越被告車輛，既然如此，被告注意車前狀況之義務，自不包括左後方而
      來之原告車輛，原告主張被告未注意車前狀況而有過失云云，與事實不符，亦
      無可採。
（三）被告抗辯車禍之發生，並無過失等語，為原告所否認。經核被告當時為左轉彎
      車，按照道路交通安全規則第九十四條第三項、第一百零二條第一項等相關規
      定，應注意車前狀況，在距離交岔路口三十公尺前換入內側車道，顯示方向燈
      ，讓直行車先行，再開始左轉。而被告當時已經換入內側車道，並顯示方向燈
      ，再至路口開始左轉，業據證人戊○○證述無誤（本院卷六七頁），則被告左
      轉前應注意之範圍，即包括車前動態、左前方對向直行車動態、左側中西村岔
      路來車動態。然則，原告車輛係自左後方逆向違規而來，業如前述，自非道路
      交通安全規則所定之被告注意義務所及。準此，應認被告已盡其相當之注意義
      務，對於逆向違規之原告車輛，非被告注意義務範圍，自不能因事故發生，即
      認被告應負過失損害賠償責任。被告上述抗辯，有事證支持，應屬可取。
（四）成功大學鑑定本件肇事原因及責任歸屬當中，曾重建肇事過程，並分析肇事當
      時兩種可能之情形，其中一種可能情形為被告於事故路口先向右偏再左轉，而
      此種情形已經排除，業如前述，不再贅敘，另一種可能情形為：「被告駕駛自
      用小客車，沿澎湖縣二Ｏ三號道路往馬公方向行駛，同時丁○○騎乘重機車附
      載原告同向行駛，自小客車在前，重機車在後，被告於事故地點前中西車站向
      右停靠讓甲○○上車時，影響到在後面行駛的丁○○重機車，丁○○乃向左偏
      轉變換至快車道行駛，並約在自小客車的左後側行駛，自小客車於慢車道起步
      後，重機車仍在自小客車左後側，但是此時重機車相對速度較自小客車為高，
      被告自小客車逐漸加速靠向欲左轉彎的事故路口內側車道，由於重機車速度相
      對較高，而自小客車於加速後卻又因為欲左轉而逐漸減速，使得在自小客車左
      後方維持四十至四十五公里速度行駛的重機車不容易再變換回外側的機慢車道
      行駛，而且因為自小客車減速欲左轉的緣故，兩車相對距離又逐漸拉近，因而
      丁○○打算利用自小客車左側，超越前方較慢的自小客車，結果自小客車於減
      速後又逐漸左轉，使得在左側的重機車如果不隨之左轉，可能會追撞自小客車
      ，因此重機車隨之左轉並繼續試圖在自小客車完成左轉前超越自小客車，結果
      兩車發生撞擊」等語。鑑定意見進一步分析車禍發生之因果關係，認定：「
      兩車互動彼此未互相尊重，且互動不良，自小客車車體較大有較安全的防護措
      施，但是在第一階段的減速靠邊，與第二階段的加速靠左的過程中，沒有充分
      尊重車體較小安全防護措施較差的機慢車。丁○○因應自小客車的減速、加
      速行為時，因應不良，丁○○應該減速以保障自己的安全，卻試圖不減速甚至
      於有加速超越的企圖，結果在違規越過中心雙黃線試圖超越自小客車時發生撞
      擊。兩車互動至少約有十一點八秒的時間，被告自小客車左轉彎時疏於警覺
      後方或是左後方來車狀況。」等語，並據以認定肇事責任為：「丁○○駕駛
      重機車，行經無號誌岔路口，超車不當，為肇事主因，被告駕駛自小客車左
      轉彎時，未注意車後來車狀況，為肇事次因」等語，有成功大學鑑定意見書可
      查。對於上述鑑定意見中，關於車禍過程及因果關係之認定，核與兩造當事人
      及在場證人之證詞均屬相符，且與現場跡證亦能吻合，又係透過科學方法分析
      研判，應值贊同。但關於肇事責任之認定，應說明如下：
      １、鑑定屬於調查證據之一種方法，法院判斷事實之真偽，仍應踐行調查證據
          之程序而定其取捨，不得不予取捨，全盤採用鑑定結論為裁判之依據，最
          高法院七十九年台上字第五四Ｏ號判例可資參照。本件有關車禍現場之重
          建及車禍因果關係之認定，涉及專業科學方法，成功大學鑑定分析之結果
          ，自有相當之證明力。但有關肇事責任之認定，涉及交通法規與交通事故
          之涵攝過程，對於當中「規範」及「演繹」二者之理解及操作，成功大學
          交通管理科學系所之研究人員固然具備一定之能力，但法院更應本於專業
          有所掌握，以適度檢驗鑑定意見肇事責任之推論當中，對於交通法規之理
          解是否允洽，論證過程有無可議之處。
      ２、鑑定報告書有關肇事責任之認定，並未釐清與事故相關聯之交通法規為何
          ？更未具體說明被告或丁○○具體違反之注意義務何在？即予認定被告與
          丁○○二人均有肇事責任，其論證過程已不無粗略之嫌。
      ３、在法律規範之權利義務體系當中，責任與義務常相伴隨，違反義務時可能
          發生責任，無義務即無責任（施啟揚民法總則第三七頁）。故欲決定被告
          在本件中之過失責任，自應先判斷被告有無義務之違反。而事發當時，原
          告車輛是在被告車輛左後方，並非在被告車輛「前方」或「側方」，業據
          鑑定意見認定在案，對於左後方之車輛，尤其是逆向而來之車輛，根據道
          路交通安全相關法規，被告僅有顯示燈號警示之義務，尚無鑑定意見所謂
          彼此尊重並建立良好互動之義務。同時，在鑑定意見所稱十一點八秒車輛
          彼此互動過程當中，既然車輛前後順序早已決定，被告車輛在前、原告車
          輛在後，按照道路交通安全規則第九十四條、第一百零一條等規定，維持
          兩車良好互動之義務就僅僅在於後方之原告車輛，亦即原告車輛或者應保
          持安全距離，或者要按規定超車，被告不可能得知後方車輛意向，自無從
          在前方試圖建立所謂良好互動，當無此一義務存在。準此，鑑定意見所稱
          被告未注意車後來車並建立良好互動一節，縱然屬實，但被告於法並無此
          項注意義務，即不能認定有法律上之過失責任。
      ４、綜上三點所述，成功大學鑑定意見認定被告就事故之發生，有肇事責任一
          節，與法律規範之過失責任不同，不能據以為不利被告之認定。
（五）按汽車在使用中加損害於他人者，駕駛人應賠償因此所生之損害，但於防止損
      害之發生，已盡相當之注意者，不在此限，民法第一百九十一條之二定有明文
      。依上所述，本件原告所受交通事故之損害，雖為被告駕車當中所造成，但原
      告所舉之被告過失情節，均與事實不符。被告辯稱已盡相當注意義務一節，有
      事證支持，足堪採信，自不負侵權行為損害賠償責任。
五、綜上所述，原告依據侵權行為法律關係，向被告請求車禍發生後之損害賠償，並
    無理由，自應駁回原告之訴。其宣告假執行之聲請亦失所附麗，併予駁回。
六、本件事證已臻明確，兩造其餘主張陳述及所提之證據，均毋庸再予審酌，附此敘
    明。
七、結論：原告之訴為無理由，依民事訴訟法第七十八條，判決如主文。
中　　　華　　　民　　　國　　九十三　　年　　　七　　　月　　二十　　　日
~B臺灣澎湖地方民事庭
~B法　　　官　陳介安
右正本證明與原本無異。
如對本判決上訴，須於收受決正本後二十日內，提出上訴狀(須附繕本)。
中　　　華　　　民　　　國　　九十三　　年　　　七　　　月　　二十一　　日
~B法院書記官　劉竹苞
